【裁判字號】    89,訴,29
【裁判日期】    890627
【裁判案由】    侵權行為損害賠償
【裁判全文】
臺灣高等法院民事判決                八十九年度訴字第二十九號
    原      告  甲○○○
    訴訟代理人  邱森標
    原      告  丙○○
                乙○○
    被      告  丁○○
右當事人間因請求侵權行為損害賠償事件，本院判決如左︰
    主    文
被告應各給付原告新臺幣壹萬伍千元，及自民國八十八年十二月十一日起至清償日止
，按年息百分之五計算之利息。
訴訟費用由被告負擔。
    事    實
甲、原告方面：
一、聲明：
  (一)被告應給付各原告新臺幣（下同）八十萬元，及自附帶民事訴訟訴狀繕本送達被
    告翌日起至清償日止，按年息百分之五之利息（其中各請求之七十八萬五千元本
    息部分，不得依本件民事附帶訴訟程序請求，另以裁定駁回）。
  (二)願供擔保聲請宣告假執行。
二、陳述：
  (一)被告召集之互助會於民國（下同）八十七年七月五日抽籤以定剩餘活會會員得標
    順序，計應有活會會員七人，惟被告於台灣基隆地方法院八十八年六月二日訊問
    時供稱還剩八個活會，顯然被告至少有冒標乙會之情事。
  (二)八十七年七月五日除陳依凌等七人之外，尚有吳阿玉為活會，再加上信義診所或
    富山水果行中之一人為活會，則比七會還多，被告顯有偽造文書冒標之事實。
  (三)被告利用互助會會員相互間不相識之機會，冒名偽造標單盜標互助會，使活會會
    員陷於錯誤而交付會金予被告，其犯有偽造文書、詐欺之罪，經鈞院判處有期徒
    刑四月在案。
  (四)依新修正施行之民法第七百零九條之九第一、二項規定，本件會期已屆滿，扣除
    原告三人以外之會款計有四十期，每期二萬元，被告應各給付原告八十萬元及遲
    延利息。
三、證據：提出互助會會單（見本院卷第八一頁）、被告分別寫給陳依凌、乙○○之
    抽中順序表（見本院卷第八二頁）、台灣基隆地方法院八十八年六月二日訊問筆
    錄（見本院卷第八三頁）、同院八十八年七月九日、八月十八日審判筆錄、本院
    八十八年十一月三十日訊問筆錄（見本院卷第八八至一０三頁）、本院八十八年
    度上訴字第四０四六號判決等件影本為證。
乙、被告方面：
一、聲明：
  (一)原告之訴駁回。
  (二)如受不利之判決，願供擔保請准宣告免為假執行。
二、陳述：
    原告起訴主張：「．．．被告冒名偷標，詐騙原告等人之款項．．．」云云，並
    非鈞院八十八年上訴字第二０六四號刑事有罪判決所認定之事實，非屬被訴犯罪
    事實所生之損害，原告之訴顯非合法，自應以裁定駁回之，其假執行之聲請亦失
    所附麗，亦應駁回。
丙、本院依職權調閱台灣基隆地方法院八十八年度自字第一０號、本院八十八年度上
    訴字第四０四六號偽造文書卷宗。
    理  由
甲、程序方面：
一、被告受合法通知，未於言詞辯論期日到場，核無民事訴訟法第三百八十六條所列
    各款情形，爰依原告聲請，由其一造辯論而為判決，合先敘明。
二、按因犯罪而受損害之人，於刑事訴訟程序固得附帶提起民事訴訟，對於被告請求
    回復其損害，但其請求回復之損害，以被訴犯罪事實所生之損害為限，否則縱令
    得依其他事由，提起民事訴訟，亦不得於刑事訴訟程序附帶為此請求（最高法院
    六十年台上字第六三三號判例參照）。本件依本院刑事庭認定被告之犯罪事實，
    係被告於該互助會第六會時，偽造標單以五千元標金冒名競標，得標後向屬活會
    會員之原告等三人詐騙該次會款各一萬五千元，則原告等自得依附帶民事訴訟程
    序以侵權行為法律關係請求被告賠償渠等該次受詐欺之會款各一萬五千元，是本
    件附帶民事訴訟本院僅就該部分之本息為審理。至逾此部分之請求，既非屬被訴
    之犯罪事實，依前揭說明，自不得於刑事訴訟程序附帶為此請求，此部分本院刑
    事庭誤以裁定移送民事庭，本院另以裁定駁回之，均核先說明。
乙、實體方面：
一、原告起訴主張：原告等於八十四年七月五日參加被告召募之每月二萬元互助會，
    會期自八十四年七月五日起至八十八年一月五日止，連同被告共四十三會，八十
    七年七月五月改以抽籤代之，經核對被告簽章之順序表，活會會員應有七人，然
    事實上活會會員不止七人，足見被告有利用會員間彼此不認識之機會，偽造標單
    ，冒名得標，使原告等陷於錯誤而交付會款，足生損害於原告等，被告所涉偽造
    文書、詐欺罪，經原告等提起自訴及台灣基隆地方法院檢察署檢察官移送併辦，
    經法院判處有期徒刑四月在案，本件迄今會期已屆滿，扣除原告三人以外之會款
    計有四十期，被告應各給付原告每人八十萬元，為此依侵權行為法律關係請求被
    告各給付八十萬元及自附帶民事訴訟狀送達翌日起之法定遲延利息（其中七十八
    萬五千元本息之請求，另以裁定駁回）。
二、被告則以：伊並無偽造文書及詐欺之事實，且原告之請求非屬被告被訴犯罪事實
    所生之損害，原告之訴顯非合法等語，資為抗辯。
三、原告主張：被告自八十四年七月五日起，在基隆市○○路一五八號召集原告等人
    參加其所組織之民間互助會，自任會首，連同會員計四十三會，會期自八十四年
    七月五日起至八十八年一月五日止，每會二萬元，採內標制，每月五日於上開處
    所開標，每次開標時均須填寫標單，記明姓名及金額，嗣於八十七年七月五日以
    抽籤代競標，同年十一月五日起被告無故宣佈倒會等情，業經原告等提出互助會
    會單（見本院卷第三七、三八頁）為證，被告復不到場爭執，自堪信為真實。
四、查該互助會於八十七年七月五日（第三十六次會）以抽籤方式決定得標順序時，
    該互助會原應僅剩七名活會，此觀之被告親書予乙○○及丙○○之順序表上所載
    均僅七人者自明，然被告親自寫予乙○○及丙○○二人之順序表，就末會即八十
    八年一月五日抽中者之會員名單竟不相同，一為信義診所，一為富山水果行（見
    本院卷第四十一頁反面及四十二頁），足認當時尚包含有信義診所在內之八名會
    員為活會，而被告於台灣基隆地方法院八十八年六月二日開庭審理其偽造文書案
    時坦承當次開標時確實尚有八名活會無訛（見本院卷第四十五頁），益證被告有
    冒標一互助會之事實應屬真實。再依甲○○○、丙○○於刑事案件所提之會單上
    ，均記載編號第四十二會「信義診所」，已於八十五年一月五日（即第六會）得
    標，得標金額為五千元，然被告書寫予乙○○之活會名單中仍有「信義診所」（
    書寫予丙○○者則無信義診所），由是堪見乙○○以「信義診所」名義參加之會
    ，於八十七年七月五日抽籤時仍係活會，惟已於八十五年一月五日由被告以五千
    元冒名得標者無疑。又被告於台灣基隆地方法院刑事案件時並自認每次開標時均
    寫標單，標單上須記明姓名及金額等事實（見本院卷第五三頁），則被告應有偽
    造信義診所之標單，行使得標，詐取會款之行為。另被告偽造標單，冒標該互助
    會第六會所涉偽造文書及詐欺罪，業經本院判處有期徒刑四月在案，已據本院依
    職權調閱本院八十八年度上訴字第四０四六號卷查明屬實，且有該判決附卷可按
    。
五、證人即原告丙○○之侄女紀美珍於本院刑事庭時證稱：八十七年六月五日尚代理
    姑姑即原告丙○○至被告家中競標（見本院卷第六十四頁反面）等語，證人邱泰
    森亦證稱：「八十七年七月五日我去時他們已抽好了，他們說我是第二會，是七
    月份去抽籤的，所以頭一會是七月五日，是七月五日當天抽的，我會錢有拿到。
    當次是把從七月五日至末會的順序全部抽齊，六月五日是開競標的。」（見本院
    卷第六十五頁），是被告辯稱八十七年六月五日抽籤仍有八個活會，並無冒標云
    云，不足採信。
六、證人陳見財於本院刑事庭雖稱抽籤時尚有八會，惟又稱當日到場之會員含其在內
    有六個，由每個到場會員自己抽，只有萬美代抽。」（見本院卷第五十九頁），
    顯見抽籤當時僅餘七個活會會員，否則焉有一個活會會員未予抽籤？且被告自認
    抽籤當時，僅就抽籤結果書寫乙張單據，再由其他活會會員影印後分發（見本院
    卷第三十四頁反面）。而依原告丙○○所提得標順序單上記載「義益87.7.7新進
    發87.8.5林玉英87.9.5瑞蓮87.10. 5丙○○87.11.5萬美87.12.5. 富山88.1.5」
    ，果抽籤當時，尚餘八個活會會員，何以被告所書之抽籤順序僅有七個會員，獨
    缺原告乙○○所屬之信義診所，是證人陳見財不足以為有利被告之證據。
七、綜上所述，原告主張被告有冒標情事，應屬可採，被告否認有冒標行為，並無足
    採。而被告於該互助會第六會時，偽造標單以五千元標金冒名競標，得標後向尚
    屬活會會員之原告等三人詐騙該次會款各一萬五千元（00000－0000＝
    １５０００），此為被告所犯偽造文書罪之刑事案件中認定之犯罪事實，則原告
    等依附帶民事訴訟程序以侵權行為法律關係請求被告賠償渠等該次受詐欺之會款
    各一萬五千元，及自附帶民事訴訟起訴狀繕本送達之翌日即民國八十八年十二月
    十一日起至清償日止，按年息百分之五計算之利息，自屬有據，應予准許。
八、兩造陳明願供擔保，請准免宣告假執行，因本件即原告等勝訴部分訴訟標的之價
    額未逾一百萬元，不得上訴第三審，本院判決即告確定，原告等本即得持本判決
    逕予請求強制執行，而無准免假執行之必要，附此指明。
九、據上論結，本件原告之訴，為有理由，依民事訴訟法第七十八條、第四百六十三
    條、第三百八十五條第一項前段，判決如主文。
中      華      民      國    八十九    年      六      月    二十七    日
                                民事第十六庭
                                    審判長法  官  阮  富  枝
                                          法  官  王  聖  惠
                                          法  官  周  美  月
右正本係照原本作成。
兩造均不得上訴。
中      華      民      國    八十九    年      六      月    二十八    日
                                          書記官  洪  雪  娥


司法院資訊處製作；財團法人民間司法改革基金會備份。
